【裁判字號】    88,自,1256
【裁判日期】    890726
【裁判案由】    損害債權
【裁判全文】
台灣台中地方法院刑事判決                        八十八年度自字第一二五六號
    自  訴  人  丙○○
    被      告  甲○○
                乙○○
    共      同
    選任辯護人  吳紹貴
右被告因損害債權案件，經自訴人提起自訴，本院判決如左：
    主  文
甲○○、乙○○均無罪。
    理  由
一、本件自訴意旨為：被告甲○○積欠自訴人新台幣（下同）二百萬元借款債務，經
    自訴人於民國（下同）八十八年五月三日對被告甲○○取得本票業獲准許之裁定
    ，同年七月一日取得確定證明書，被告屢次延宕返還期限，自訴人忍無可忍，準
    備對被告甲○○進行強制執行之程序，前往台中縣大里地政事務所請領土地及建
    築改良物登記簿謄本時，竟然發現被告甲○○所有坐落台中縣霧峰鄉○○段三二
    七號土地及其上建號七九六號即門牌號碼為台中縣霧峰鄉○○○路二十二號建物
    （下簡稱系爭建地），早於八十八年七月八日以贈與為原因移轉登記為被告乙○
    ○所有，被告甲○○將系爭建地贈與其妻乙○○，意圖損害自訴人債權甚為明顯
    ，因認被告二人共犯刑法第三百五十六條損害債權罪嫌云云。
二、按犯罪事實應依證據認定之，無證據不得推定其犯罪事實，又不能證明被告犯罪
    者，應諭知無罪之判決，刑事訴訟法第一百五十四條、第三百零一條第一項前段
    分別定有明文。又刑法第三百五十六條損害債權罪之成立，須債務人於將受強制
    執行之際，意圖損害債權人之債權，而毀壞、處分或隱匿其財產者，始足該當，
    果原具有債權債務關係之雙方已結清債務，而無債權債務關係存在，縱原債務人
    處分其財產，亦不該當前開損害債權之構成要件，合先敘明。
三、自訴人認被告共犯刑法損害債權罪嫌，無非係以：自訴人持有被告甲○○於八十
    七年十二月二十三日簽發之票面金額為二百萬元本票一紙，並向本院民事庭聲請
    本票准許強制執行裁定，於八十八年五月三日接獲准許之裁定正本，同年七月一
    日取得裁定確定證明書，被告甲○○隨即於同年七月八日將其所有系爭建地以贈
    與為原因移轉登記為被告乙○○所有，有損害其債權云云，並提出本院八十八年
    度票字第六七九九號民事裁定（票面金額二百萬元、發票人為甲○○與林耀昇、
    發票日期為八十七年十二月二十三日）及其確定證明書、土地及建築改良物登記
    簿謄本等件為證，固非無據。然訊據被告則堅決否認有何損害債權犯行，被告甲
    ○○辯稱：伊本人並未積欠自訴人借款，是伊子林耀昇向自訴人借款，伊有簽發
    系爭二百萬元本票代伊子向自訴人借款，但全部借貸款項伊子林耀升說均已償還
    完畢，所以才將系爭建地移轉與其妻，因為乙○○說她都沒半樣等語，被告乙○
    ○亦辯稱：因為伊名下無財產可資保障，所以才要被告甲○○將財產過戶與伊，
    較有保障等詞，而證人即被告之子林耀昇亦證稱：自訴人本件所指二百萬元債務
    早在八十八年八月十三日書寫承諾書時即與他筆債務併同和解，共償還自訴人八
    百萬元，且也已經清償完畢，自訴人爭執本筆債權，顯係一債二討等詞。是本案
    爭執關鍵點在於八十八年度票字第六七九九號民事裁定所示之二百萬元本票債權
    是否業經林耀昇清償完畢而不存在乙節。
四、經查：
  (一)為自訴人與證人林耀昇均不爭執之八十八年八月十三日承諾書內載明：「茲本人
    林耀昇（甲方）於八十八年二月十五日起至八十八年五月三十一日止，陸陸續續
    共積欠丙○○（乙方）七百七十七萬二千元（含嘉連工業股份有限公司債款五十
    萬元、甲○○債款一百六十二萬二千元、林耀昇債款二百萬元、薪樺公司債款二
    百九十一萬八千元，巨之合債款七十三萬二千元），至今無力清償，今甲方願對
    乙方承諾分期清償，承諾約定如左：一甲方共積欠乙方七百七十七萬二千元，今
    徵得乙方同意，甲方連本帶利以分期方式清償八百萬元，甲方即不再積欠乙方債
    款。二.... 三甲方付清債款，乙方應將本票及法院裁定、確定之正本歸還甲方
    ，乙方不得異議。四甲方簽訂承諾當日，乙方願將薪樺之支票及巨之合支票由甲
    方先行取回。五... 六... 七... 八... 」，是上開承諾書內容明顯針對林耀昇
    自八十八年二月十五日起至同年五月三十一日止之全部借貸債務一併解決，連同
    其父甲○○，及其以訴外人嘉連公司、薪樺公司、巨之合公司支票借款部分全數
    包含在內，是林耀昇自無可能遺留其父甲○○所有本件二百萬元未予解決，應屬
    當然。
  (二)況被告甲○○自始至終均否認其本人有何向自訴人借貸債務，均係伊子林耀昇借
    用，而伊僅於八十七年十二月二十三日代為出面而已，此部分亦據證人林耀昇證
    明屬實，自訴人雖陳稱：林耀昇係於八十八年一月十三日借用二百萬元，被告甲
    ○○則係於八十七年十二月二十三日借用二百萬元，乃不同筆債權，至承諾書內
    所載之「林耀昇債款二百萬元」乃係針對林耀昇於八十八年一月十三日所借用之
    二百萬元等情，然為證人林耀昇堅詞否認，且觀該承諾書開宗明義稱自訴人與林
    耀昇係針對八十八年二月十五日起至同年五月三十一日止之債權債務作一和解，
    然據自訴人所指林耀昇所積欠之二百萬元債務係於八十八年一月十三日發生，並
    非在承諾書所指之上開期限內，自訴人亦稱在該承諾書內併同和解，顯然自訴人
    所指被告甲○○在八十七年十二月二十三日所借之二百萬元債務亦非不可能於該
    承諾書內達成和解，此猶觀承諾書內所指之「甲○○債款一百六十二萬二千元」
    據自訴人陳稱係於八十八年一月十三日發生之債務，非承諾書內所指上開期限內
    債務，亦含於承諾書內債務併同和解，可見一般，是自訴人以本件被告甲○○於
    八十七年十二月二十三日所簽發之本票債務非在承諾書內所載債務期間內發生，
    而認非屬承諾書內債務，而已併同和解，顯無可採。
  (三)再觀自訴人具狀向本院聲請本票裁定之案號均屬連號（八十八年度票字第六七九
    八號、第六七九九號），顯係自訴人同時向本院民事庭遞狀聲請，並經本院於八
    十八年五月三日同時准許其聲請，且自訴人與被告達成合致之承諾書係於八十八
    年八月十三日所書寫，果自訴人認為被告甲○○確實積欠其二百萬元債務，何故
    針對本院八十八年票字第六七九八號本票債務（票面金額一百六十二萬二千元、
    發票人甲○○、發票日期為八十八年一月十三日），於承諾書上書寫「甲○○債
    款一百六十二萬二千元」，針對本院八十八年度票字第六七九九號本票債務（票
    面金額二百萬元、發票人甲○○與林耀昇、發票日期為八十七年十二月二十三日
    ），於承諾書上卻僅記載「林耀昇債款二百萬元」，而未連同甲○○亦屬共同債
    務人一起記入，顯然自訴人亦知悉甲○○僅擔任其子林耀昇之保證而共同發票，
    被告甲○○本身並非實際債務人，此亦與證人林耀昇證陳：承諾書內記載「甲○
    ○債款一百六十二萬二千元」即指本院八十八年度票字第六七九八號民事本票裁
    定（票面金額一百六十二萬二千元、發票人甲○○、發票日期為八十八年一月十
    三日），記載「林耀昇債款二百萬元」即指本院八十八年度票字第六七九九號民
    事本票裁定（票面金額二百萬元、發票人甲○○與林耀昇、發票日期為八十七年
    十二月二十三日）等詞若符合節。
  (四)而自訴人八十九年六月十五日自訴狀內，雖提出貸與甲○○面額一百六十二萬二
    千元之本票、匯款五十萬元現金與林耀昇，及林耀昇曾提出面額二百萬元、五十
    萬元、八十九萬元、一百五十萬元薪樺公司支票、面額各三十八萬五千元巨之合
    公司支票二紙共向伊調現七百七十八萬二千元之資料，欲證明其確實貸與林耀昇
    個人款項即達近八百萬元之多，然根據自訴人所提上開借貸數據總額為七百七十
    八萬二千元，與承諾書所書之七百七十七萬二千元稍有出入，且據自訴人所曾或
    現持有之薪樺公司支票，其面額即達五百六十五萬元之多，顯與其上開自訴狀所
    陳四百八十九萬元，或承諾書上所載二百九十一萬八千元，均有所不同，顯然自
    訴人與被告林耀昇間曾有多次金錢往來紀錄，縱使自訴人自訴狀所陳借貸金額，
    亦可能係歷次借貸之一部分，而非即屬承諾書內林耀昇持薪樺公司前往借貸所交
    付之客票，是自訴人前開陳述交付七百餘萬元經過即與事實有所出入，而不能採
    信。
  (五)綜觀上情，自訴人並無法舉證證明被告甲○○本人確實有向伊借貸二百萬元債務
    ，且如前證據顯示，應可認承諾書內記載「林耀昇債款二百萬元」即屬本件票款
    債務，而含該二百萬元在內之全部債務，業經林耀昇全數清償完畢，業經自訴人
    於八十九年三月七日審判程序時自白在卷，自訴人末雖具狀陳稱：林耀昇並未返
    還八百萬元，而僅係償還四百萬元，然其夫許碧雄亦證述：因為林耀昇無法如期
    按照承諾書所記載日期分期償還八百萬元，故最後僅得接受其以四百萬元和解等
    情，足見縱如自訴人及其夫許碧雄所陳，該承諾書內所示八百萬元債務末以四百
    萬元達成和解，亦屬清償完畢，無論自訴人是否有錯誤或遭受脅迫之意思表示，
    在撤銷意思表示前，其同意以四百萬元和解之意思表示均屬有效，職是，林耀昇
    積欠之二百萬元本票債務既已因清償而消滅，縱使被告擔任林耀昇保證人而共同
    發票其上，其票據責任亦因林耀昇與自訴人間票據原因關係不存在，而主觀認為
    有得主張對抗之事由，是被告甲○○主觀認為該票據債務不存在，而將其所有系
    爭建地移轉登記於其妻乙○○名下，亦難認為有何損害債權人債權之意圖，且自
    訴人單純以被告乙○○收受被告甲○○有關系爭建地之贈與，即認定二人有損害
    自訴人債權之共同犯意，亦嫌速斷。此外，復查無其他積極證據足資認定被告有
    何損害債權之犯行，其等犯罪不能證明，爰依法為無罪之諭知。
據上論斷，應依刑事訴訟法第三百零一條第一項前段，判決如主文。
中    華    民    國    八十九      年      七    月    二十六          日
                                    台灣台中地方法院刑事第三庭
                                        法  官  賴妙雲
右正本證明與原本無異。
如不服本判決，應於送達後十日內向本院提出上訴狀(須附繕本)，上訴於台灣高等
法院台中分院。
                                        書記官
中    華    民    國    八十九    年      七        月      二十七      日


司法院資訊處製作；財團法人民間司法改革基金會備份。
